---
title: "Tarea 2"
author: "Christian Badillo"
date: today
date-format: long
format:
    pdf: 
        documentclass: article
        papersize: a4
        geometry: margin=1in    
        toc: false
        number-sections: true
        lang: es
        fontsize: 12pt
        fig-align: center
---

## Regresión Lineal

- Usando R se generó una muestra de 12 observaciones.

```{r echo=TRUE}
set.seed(123)
x <- round(rnorm(12, mean = 0, sd = 1), 2)
y <- round(12 + 3*x + rnorm(12, mean = 0, sd = 1), 2)

## Se grafican los datos
library(ggplot2)
ggplot() + geom_point(aes(x, y)) + ggtitle("Datos")
```

- Los datos se muestran en la siguiente tabla:

```{r echo=TRUE}
data <- data.frame(x, y)

knitr::kable(data, caption = "Datos")
```

- Utilizando las formulas de la regreisón lineal. ¿Cuáles son los valores de $\hat{\beta}_0$ y $\hat{\beta}_1$?

- ¿Cuál es la ecuación de la recta de regresión?

- ¿Cuál es el valor de $R^2$?

- ¿Cuál es la correlación entre $x$ y $y$?

- ¿Cuál es el MSE?

- ¿Qué es un intervalo de confianza y para qué sirve?

- ¿Puedes inferir una relación causal entre $x$ y $y$? Justifica tu respuesta.

- ¿Qué es una función de pérdida?

- ¿Qué es mínimos cuadrados ordinarios?

## Modelos Lineales Generalizados

- Define un modelo lineal generalizado.

- ¿Qué es la función de enlace?

- ¿Cuál es la función de enlace para el modelo logístico?

- ¿Cuál es la diferencia entre un modelo lineal y un modelo lineal generalizado?

- Menciona 4 ejemplos en los cuáles puedas aplicar un modelo logístico.

- ¿Qué es máxima verosimilitud? ¿Cómo se relaciona con los modelos lineales generalizados?

- Explica las propiedades de un buen estimador.
